臺灣高等法院刑事判決
                                   108年度上訴字第1453號
上  訴  人
即  被  告  陳調銘
選任辯護人  鄭智文律師
上列上訴人因違反廢棄物清理法案件，不服臺灣桃園地方法院10
5 年度訴字第5 號，中華民國108 年2 月18日第一審判決（起訴
案號：臺灣桃園地方檢察署103 年度偵字第25778 、25779 、25
780 號、104 年度偵字第2607號），提起上訴，本院判決如下：
    主  文
上訴駁回。
    事實及理由
一、本案經本院審理結果，認原審以上訴人即被告（下稱被告）
    陳調銘共同犯民國106 年1 月18日修正公布前廢棄物清理法
    第46條第4 款之非法清理廢棄物罪，並依刑法第59條酌減其
    刑後，判處有期徒刑七月，認事用法及量刑均無不當，應予
    維持，並引用原審判決書記載之事實、證據及理由（如附件
    ），並補充如下。
二、被告上訴意旨略以：
    ㈠依廢棄物清理法第2 條規範意旨，本法所稱「廢棄物」應
      係指不具效用及不具市場經濟價值之物。但被告係以每公
      斤新臺幣（下同）10至40元之價格，將本案IC板出售給共
      同被告曾南榮，足見該IC板係具有市場經濟價值且具一定
      效用之物，並非「廢」IC版。且事業產生之物品是否為「
      廢棄物」，應依不同時間之事實狀態觀察，廢棄物經過適
      當手段亦可變為資源，物品於不同生命週期之狀態，亦有
      不同之評價。本案IC板含多種貴金屬，於物資價格上揚之
      際，價格亦水漲船高，係具市場價值，自不符本法「廢棄
      物」之要件。
    ㈡原判決既認被告為圖銅砂利益而出售IC板給曾南榮，可見
      被告主觀上係認為IC板是具有市場經濟價值之物，而非不
      具效用之「廢棄物」，被告主觀上並未認知到所販售之IC
      板係本法所稱之「廢棄物」，應不具本罪之「構成要件故
      意」。
    ㈢是以，被告販售之IC板在客觀上不符「廢棄物」之定義，
      主觀上亦未認知到係在販售「廢棄物」，所為自不該當廢
      棄物清理法第46條第4 款之犯罪構成要件，故請撤銷原判
      決，另為被告無罪之諭知。
    ㈣如認被告有罪，亦請考慮被告法敵對意識非重，犯後態度
      亦良好，本案有情輕法重之情形，請給予被告得易科罰金
      之刑。
三、被告清理之廢IC板合於廢棄物清理法之「廢棄物」定義，其
    主觀上亦有犯罪故意：
    ㈠按廢棄物清理法所稱之「廢棄物」，係指下列能以搬動方
      式移動之固態或液態物質或物品：一、被拋棄者。二、減
      失原效用、被放棄原效用、不具效用或效用不明者。三、
      於營建、製造、加工、修理、販賣、使用過程所產生目的
      以外之產物。四、製程產出物不具可行之利用技術或不具
      市場經濟價值者。五、其他經中央主管機關公告者，廢棄
      物清理法第2 條第1 項定有明文。以此可知，某項物質或
      物品是否符合廢棄物之定義，並不以完全不具市場經濟價
      值或完全喪失效用為必要。縱使該物質或物品仍具市場經
      濟價值，或有再回收另作他用之可能性，只要其係「被拋
      棄」，或「減失原效用」或「被放棄原效用」，或雖屬再
      生資源，但未依資源回收再利用法所規定之回收再利用方
      式，依同法第19條規定，仍屬本法所定之「廢棄物」。本
      案被告係向他人收購大批廢IC板後，先出售給曾南榮，由
      曾南榮使用粉碎機、水搖床等設備，予以粉碎並析出銅金
      屬粉末後，再回售給被告。以此可見，該批廢IC板由於內
      含可回收再利用之銅金屬，而使其本身仍具相當經濟價值
      ，但究屬已喪失其作為IC板之原來效用，且已被放棄原效
      用並被拋棄之物品，而被告之清除行為亦未依資源回收再
      利用法第15條規定授權中央主管機關行政院環境保護署訂
      頒「行政院環境保護署再生利用之再生資源項目及管理方
      式」為之，依上說明，是屬廢棄物清理法第2 條第1 項所
      稱之「廢棄物」無訛。被告徒以該批廢IC板仍具有相當經
      濟價值及其他效用，辯稱不合於本法「廢棄物」之定義云
      云，自非可採。
    ㈡所謂「犯罪構成要件故意」，係指行為人對於構成犯罪之
      各項客觀構成要件要素之事實，主觀上均已正確認知並有
      意使其發生。以廢棄物清理法第46條第4 款之罪而言，行
      為人主觀上只要認知到，其在未領有廢棄物處理許可文件
      或在未依廢棄物清除許可文件之情形下所清理之物，係「
      被拋棄」、「減失原效用」、「被放棄原效用」、「不具
      效用」或「效用不明」之物質或物品，並有意欲清理該等
      物品，即具有本罪之犯罪構成要件故意。至於行為人主觀
      上是否正確地認知「廢棄物」之法律定義，則與其犯罪構
      成要件故意無關，而屬行為人對於法律構成要件要素定義
      解釋錯誤之「違法性認識錯誤」問題（詳下述）。本案被
      告向他人購入大批廢IC板後，交由曾南榮粉碎、析出銅金
      屬粉末後，再回售給被告，可見被告在購入大批廢IC板之
      時，主觀上已知悉該批廢IC板係屬「被他人拋棄」且「已
      喪失及被放棄原效用」之物品，並有意欲藉由析離出銅金
      屬粉末以清理該批廢IC板。以此可見，被告主觀上自有本
      罪之犯罪構成要件故意，至其主觀上誤認「廢棄物係指不
      具有任何經濟價值或不具任何效用之物」，則係其錯誤解
      讀本罪「廢棄物」之法律定義，與其主觀上犯罪構成要件
      故意無涉，至多僅係「違法性認識錯誤」而已。是被告辯
      稱其因認為所販售之IC板尚有經濟價值，並非「廢棄物」
      ，從而並未認知到其係在清理「廢棄物」，因而不具備本
      罪犯罪故意等語，亦非可採。
    ㈢按除有正當理由而無法避免者外，不得因不知法律而免除
      刑事責任；但按其情節，得減輕其刑，刑法第16條定有明
      文。依此，行為人縱對犯罪構成要件要素之定義或解釋有
      所誤認，而有「違法性認識錯誤」情形，原則上亦不得減
      免刑責，僅在有正當理由而無法避免或難以避免時，得酌
      情減輕或免除其刑。本案被告在案發時已長年從事廢棄物
      清理事業，其擔任實際負責人之「順銅資源回收有限公司
      」更領有甲級廢棄物清除許可文件；參以卷附被告前科紀
      錄（本院卷第43頁被告前案紀錄表），被告於本案行為前
      之101 年3 月至6 月間，即已因將所收購之廢棄機械設備
      、印刷電路板等廢棄物拆解後販售，而為臺灣桃園地方檢
      察署檢察官以該署102 年度偵字第1780號案件偵辦違反廢
      棄物清理法第46條第4 款之罪，並為緩起訴處分確定，其
      案情與本案大致相同。綜此足認，被告在本案行為時，主
      觀上對於資源回收再利用方式，廢棄物清理法之「廢棄物
      」定義，及對於所收購之大批廢IC板符合本罪「廢棄物」
      定義，必然知之甚詳，絕無誤解、誤認之可能；換言之，
      被告並無「違法性認識錯誤」之情形，自無依前述刑法第
      16條規定減免刑責之餘地。
四、原審量刑並無違法不當：
    ㈠按刑之量定，為求個案裁判之妥當性，法律賦予法院有裁
      量之權，其裁量權之行使，除應以行為人之責任為基礎，
      並審酌刑法第57條各款所列事項等一切情狀外，並應受比
      例、平等原則之拘束，俾符合罪刑相當，使罰當其罪、輕
      重得宜。
    ㈡本院審酌被告長期從事資源回收業，又身為順銅資源回收
      有限公司、綠峰環保有限公司、俊榮環保科技有限公司之
      負責人，竟為圖一己私利，漠視環境衛生保護之公眾利益
      ，而與共同被告陳振農及曾南榮合謀不依許可文件內容貯
      存、清除廢棄物，並任意從事廢棄物貯存、清除及處理行
      為，對環境保護衛生及主管機關對於廢棄物之監督管理產
      生相當危害，亦危及不特定眾多居民之身心健康。被告犯
      後已坦認犯行，但其犯本案前已因犯相同罪行，而經檢察
      官為緩起訴處分，業如前述，是難認確有悔意，但其在本
      案犯罪期間約僅4 至5 個月，時間尚短，對環境造成之實
      際損害尚非巨大。兼衡其智識程度、家庭經濟狀況、在本
      案中擔任之角色分工、犯罪動機、目的、手段，及本罪法
      定刑係一年以上五年以下有期徒刑，罪責甚重等一切情狀
      ，認原審依刑法第59條給予酌減其刑之寬典後，量處有期
      徒刑七月，並未逾越法定刑度，尚與比例原則或罪刑相當
      原則無違，尚稱妥適，應予維持。
五、綜上，被告上訴為無理由，應予駁回。
六、被告經本院合法傳喚，無正當理由不到庭，爰不待其陳述，
    逕為一造辯論判決。
七、據上論斷，依刑事訴訟法第368條、第371條、第373條，判
    決如主文。
本案經臺灣桃園地方檢察署檢察官戎婕提起公訴，臺灣高等檢察
署檢察官古慧珍到庭執行職務。

中    華    民    國   108    年    12    月    19    日
                  刑事第十四庭  審判長法  官  黃斯偉
                                      法  官  許泰誠
                                      法  官  紀凱峰
以上正本證明與原本無異。
如不服本判決，應於收受送達後10日內向本院提出上訴書狀，其
未敘述上訴之理由者並得於提起上訴後10日內向本院補提理由書
（均須按他造當事人之人數附繕本）「切勿逕送上級法院」。
                                      書記官  朱家麒
中    華    民    國   108    年    12    月    19    日
修正前廢棄物清理法第46條
有下列情形之一者，處 1 年以上 5 年以下有期徒刑，得併科新
臺幣 3 百萬元以下罰金：
一、任意棄置有害事業廢棄物。
二、事業負責人或相關人員未依本法規定之方式貯存、清除、處
     理或再利用廢棄物，致污染環境。
三、未經主管機關許可，提供土地回填、堆置廢棄物。
四、未依第 41 條第 1 項規定領有廢棄物清除、處理許可文件 
    ，從事廢棄物貯存、清除、處理，或未依廢棄物清除、處理
     許可文件內容貯存、清除、處理廢棄物。
五、執行機關之人員委託未取得許可文件之業者，清除、處理一
     般廢棄物者；或明知受託人非法清除、處理而仍委託。
六、公民營廢棄物處理機構負責人或相關人員、或執行機關之人
     員未處理廢棄物，開具虛偽證明。